臺灣臺北地方法院刑事判決　　　　　　　 95年度易字第441號
公　訴　人　臺灣臺北地方法院檢察署檢察官
被　　　告　丙○○
上列被告因詐欺案件，經檢察官提起公訴（九十四年度偵字第七
八一九號、九十四年度偵緝字第一二九七號），本院判決如下：
    主   文
丙○○連續意圖為自己不法之所有，以詐術使人將本人之物交付
，處有期徒刑伍月，如易科罰金，以銀元佰元即新臺幣玖佰元
折算壹日。
    犯罪事實
一、丙○○之妻甲○○與乙○前為同事關係，詎丙○○明知其無
    清償能力，竟基於意圖為自己不法所有之概括犯意，自民國
    八十九年間某日起至八十九年間某日止，連續以電話先向乙
    ○佯稱：其因投資雙面冰箱、養老院等需現金周轉，且其於
    八十七年間曾購買國家公債二張，一張面額新臺幣（下同）
    九百萬元、一張面額六百萬元，待九十年十二月公債到期即
    可還款等語，而分別向乙○各借款二萬七千元共五次，總計
    十三萬五千元，致使乙○誤認丙○○為具有資力之人，因投
    資雙面冰箱及養老院而需資金週轉，且期冀九十年十二月丙
    ○○所購買之面額九百萬元、六百萬元之國家公債到期後，
    丙○○可以如期返還借款而陷於錯誤，在臺北縣新店市○○
    路五六巷三○號住處，先後五次以現金如數將上開款項交付
    予丙○○。嗣於九十年八月間，丙○○逃匿無蹤，乙○始知
    受騙，遂報警處理而查悉上情。
二、案經乙○訴由臺北縣政府警察局中和分局報請臺灣臺北地方
    法院檢察署檢察官呈請臺灣高等法院檢察署檢察長令轉臺灣
    臺北地方法院檢察署檢察官偵查起訴。
    理    由
壹、證據能力：
  一、按被告以外之人於審判外之言詞或書面陳述，除法律有規
      定者外，不得作為證據。被告以外之人於審判外之陳述，
      雖不符前四條之規定，而經當事人於審判程序同意做為證
      據，法院審酌該言詞陳述或書面陳述作成時之情況，認為
      適當者，亦得為證據。當事人、代理人或辯護人於法院調
      查證據時，知有刑事訴訟法第一百五十九條第一項不得為
      證據之情形，而未於言詞辯論終結前聲明異議者，視為有
      前項之同意，刑事訴訟法第一百五十九條第一項、第一百
      五十九條之五分別定有明文。
  二、經查：共同被告甲○○於警詢中所為之供述，固屬被告丙
      ○○以外之人於審判外之言詞陳述，惟檢察官及被告均未
      於本院言詞辯論終結前，對共同被告甲○○於警詢中所為
      供述之證據能力聲明異議，本院審酌共同被告甲○○於警
      詢中係於自由意志下陳述，作為被告是否犯罪之證據，應
      屬適當，依刑事訴訟法第一百五十九條之五第二項規定，
      得為證據。
貳、實體部分：
  一、訊據被告固不否認於前開時間、地點，曾向告訴人表示其
      於八十七年間曾購買國家公債二張，一張面額九百萬元、
      一張面額六百萬元，於九十年十二月到期等語，並以其投
      資雙面冰箱及養老院等需現金周轉為由陸續向告訴人借款
      等情，惟辯稱：伊確實有跟老闆合買公債，且本來準備要
      投資雙面冰箱及養老院，後來因發生九二一地震，所以才
      沒有投資云云。經查：
  （一）前開事實，業據被告於本院九十六年三月六日審判期日
        中供承不諱，復經告訴人乙○於本院同一審判期日中以
        證人身分到庭結證稱：伊跟甲○○是同事，從八十八年
        起，丙○○向伊借錢，說要投資雙面冰箱跟養老院，以
        前借錢是借小錢，有時候伊也沒有算利息，他也多多少
        少還錢，從伊信任他後，開始向伊大筆的錢，後來伊不
        願意借錢給他時，他就說他有景平路、龍潭別墅兩棟房
        屋及兩張政府公債可作為擔保，伊相信他的話，才又借
        錢給他等語明確，並有借據一紙在卷可稽，應堪認定。
  （二）被告雖辯稱：伊確實有跟老闆合買公債，且本來準備要
        投資雙面冰箱及養老院，後來因發生九二一地震，所以
        才沒有投資云云。惟被告並未實際投資雙面冰箱及養老
        院亦為被告所不爭執，且被告亦無法舉證其確有與他人
        合買公債，是本件並無法認定被告確曾購買公債可資作
        為還款之來源，亦無法認定被告所述欲投資雙面冰箱及
        養老院一節為真，被告前開所辯，顯屬事後卸責之詞，
        實難採信，被告於借款時並無還款能力之事證明確。
  （三）綜上所述，本件事證明確，被告犯行洵堪認定，應依法
        論科。
  二、新舊法比較：
      查被告行為後，刑法部分條文於九十四年二月二日經總統
      公布修正，並自九十五年七月一日起施行；又刑法施行法
      增訂第一條之一亦於同年六月十四日經總統公布，並自同
      年七月一日起施行。按行為後法律有變更者，適用行為時
      之法律，但行為後之法律有利於行為人者，適用最有利於
      行為人之法律，現行刑法第二條第一項定有明文。此條規
      定係規範行為後法律變更所生新舊法律比較適用之準據法
      ，是刑法第二條本身雖經修正，但刑法第二條既屬適用法
      律之準據法，本身尚無比較新舊法之問題，於新法施行後
      ，應一律適用裁判時之現行刑法第二條之規定，為「從舊
      從輕」之比較，合先敘明。次按本次刑法修正之比較新舊
      法，應就罪刑有關之共犯、未遂犯、想像競合犯、牽連犯
      、連續犯、結合犯，以及累犯加重、自首減輕暨其他法定
      加減原因（如身分加減）與加減例等一切情形，綜其全部
      罪刑之結果而為比較，最高法院九十五年五月二十三日九
      十五年度第八次刑庭會議著有決議可資參照。經查：
  （一）刑法第三百三十九條第一項之詐欺取財罪之法定刑為五
        年以下有期徒刑、拘役或科或併科銀元一千元以下罰金
        ，而依增訂之刑法施行法第一條之一規定：「中華民國
        九十四年一月七日刑法修正施行後，刑法分則編所定罰
        金之貨幣單位為新臺幣。九十四年一月七日刑法修正時
        ，刑法分則編未修正之條文定有罰金者，自九十四年一
        月七日刑法修正施行後，就其所定數額提高為三十倍。
        但七十二年六月二十六日至九十四年一月七日新增或修
        正之條文，就其所定數額提高為三倍。」，比較修正之
        刑法施行法第一條之一第二項，與罰金罰鍰提高標準條
        例第一條，因罰金最高額度相同，並無輕重之分，故非
        刑罰法令之變更，無刑法第二條第一項比較新舊法之適
        用，應逕適用裁判時之刑法施行法第一條之一（最高法
        院九十五年度第二十一次刑事庭會議決議參照）。另刑
        法第三十三條第五款修正為：「主刑之種類如下：五、
        罰金：新臺幣一千元以上，以百元計算之」；與被告行
        為時之刑罰法律，即罰金罰鍰提高標準條例第一條前段
        規定之提高倍數十倍及修正前刑法第三十三條第五款規
        定之罰金最低額銀元一元相比較，新舊法關於上開詐欺
        取財罪所得併科罰金之最高額並無不同規定，然新法將
        上開詐欺取財罪所得科處之罰金最低額提高為新臺幣一
        千元，因此，比較上述修正前、後之刑罰法律，本案自
        應適用被告行為時之刑法第三十三條第五款規定論處被
        告罪責，對被告較為有利。
  （二）刑法第五十六條連續犯之規定業經刪除，則被告之數犯
        罪行為，於新法施行後，應予分論併罰。此刪除雖非犯
        罪構成要件之變更，但顯已影響行為人刑罰之法律效果
        ，自屬法律有變更，新舊法比較之結果，仍應適用較有
        利於被告之行為時法律即舊法論以連續犯。
  （三）綜上法律修正前、後之比較，揆諸前揭說明及刑法第二
        條第一項規定，本案以適用被告行為時之相關刑罰法律
        論處被告罪責，對被告較為有利。
  三、核被告所為，係犯刑法第三百三十九條第一項詐欺取財罪
      被告先後五次詐欺取財犯行，時間緊接，方法相同，觸犯
      構成要件相同之罪名，顯係基於概括犯意為之，應依連續
      犯之規定，論以一罪，並依法加重其刑。又本件被告前揭
      論罪科刑部分並沒有證據足認被告與共同被告甲○○有犯
      意聯絡與行為分擔，自難以共同正犯論，併此敘明。爰審
      酌被告不思以正途賺取所得，竟施用詐術騙取告訴人之金
      額，犯後否認犯行，態度不佳，及其犯罪之動機、目的、
      手段、生活狀況、智識程度等一切情狀，爰量處如主文所
      示之刑。按被告行為後，關於易科罰金之折算標準，除刑
      法第四十一條有所修正外，罰金罰鍰提高標準條例亦於九
      十五年五月十七日經總統公布修正，刪除第二條有關易科
      罰金及易服勞役折算標準之規定，並自九十五年七月一日
      起施行。刑法第四十一條第一項前段關於易科罰金之規定
      ，新法修正為「犯最重本刑為五年以下有期徒刑以下之刑
      之罪，而受六個月以下有期徒刑或拘役之宣告者，得以新
      臺幣一千元、二千元或三千元折算一日，易科罰金」，惟
      依被告行為時之刑罰法律即修正前刑法第四十一條第一項
      前段：「犯最重本刑為五年以下有期徒刑以下之刑之罪，
      而受六個月以下有期徒刑或拘役之宣告，因身體、教育、
      職業、家庭之關係或其他正當事由，執行顯有困難者，得
      以一元以上三元以下折算一日，易科罰金」及修正前罰金
      罰鍰提高標準條例第二條關於「依刑法第四十一條易科罰
      金者，均就其原定數額提高為一百倍折算一日；法律所定
      罰金數額未依本條例提高倍數，或其處罰法條無罰金刑之
      規定者，亦同」等規定，易科罰金之折算標準最高為銀元
      三百元，最低為銀元一百元，換算為新臺幣後，最高額為
      新臺幣九百元，最低額為新臺幣三百元。比較修正前、後
      關於易科罰金折算標準之刑罰法律，適用修正前之規定即
      修正前刑法第四十一條第一項前段及修正前罰金罰鍰提高
      標準條例第二條規定，對被告較為有利，爰依刑法第二條
      第一項前段之規定，適用最有利於被告之行為時法即修正
      前刑法第四十一條第一項前段、修正前罰金罰鍰提高標準
      條例第二條規定處罰，爰併諭知易科罰金之折算標準。
  四、公訴意旨另以：被告丙○○與共同被告甲○○夫妻二人共
      同基於意圖不法所有之概括犯意聯絡，自知無清償能力，
      仍自八十八年五月間起至九十年二月間止，連續多次向告
      訴人乙○借款，被告丙○○與共同被告甲○○佯稱因投資
      雙面冰箱、養老院等需現金周轉，且渠等於八十七年間購
      買國家公債二張，一張九百萬元、一張六百萬元，待九十
      年十二月公債到期即可還款云云，使告訴人不知有詐，陸
      續在臺北縣新店市○○路五六巷三○號住處交付現金予共
      同被告甲○○，或由告訴人在郵局匯款予共同被告甲○○
      ，金額總計七百六十五萬元，因認被告此部分亦涉有詐欺
      取財罪嫌云云。經查：
  （一）按犯罪事實應依證據認定之，無證據不得認定其犯罪事
        實，刑事訴訟法第一百五十四條第二項定有明文。次按
        刑事訴訟法上所謂認定犯罪事實之證據，係指足以認定
        被告確有犯罪行為之積極證據而言，該項證據自須適合
        於被告犯罪事實之認定，始得採為斷罪資料。如未能發
        現相當證據，或證據不足以證明，自不能以推測或擬制
        之方法，以為裁判之基礎。又刑事訴訟上證明之資料，
        無論其為直接或間接證據，均須達於通常一般人均不致
        有所懷疑，而得確信其為真實之程度，始得據為有罪之
        認定，若其關於被告是否犯罪之證明未能達此程度，而
        有合理性懷疑之存在，致使無法形成有罪之確信，根據
        「罪證有疑，利於被告」之證據法則，即不得遽為不利
        被告之認定，最高法院二十九年上第三一○五號、四十
        年臺上字第八六號、七十六年臺上字第四九八六號分別
        著有判例意旨可資參照。再按刑法第三百三十九條第一
        項詐欺罪之成立，以意圖為自己或第三人不法之所有，
        以詐術使人將本人或第三人之物交付為要件，所謂以詐
        術使人交付，必須被詐欺人因其詐術而陷於錯誤，若其
        所用方法，不能認為詐術，亦不致使人陷於錯誤，即不
        構成該罪，最高法院八十四年度臺上字第四七三四號亦
        著有判決意旨可參。且民事債務人未依債之本旨履行給
        付之情況，在一般社會經驗上原因眾多，非必均出於詐
        欺犯罪一端，苟無足可認其自始具有不法所有意圖之積
        極證據，縱令於債之關係成立後，惡意不為給付，亦僅
        能令負民事上遲延給付責任，不能據此推測其在負債之
        初一概具有從事財產犯罪行為之故意。
  （二）本件公訴人認被告涉有此部分詐欺取財罪嫌，無非係以
        被告之供述、告訴人之指述、共同被告甲○○之供述及
        借據一紙為其所憑之論據。訊據被告矢口否認涉有此部
        分詐欺取財罪嫌，辯稱：伊雖然有向告訴人借錢，但沒
        有那麼多，告訴人和伊妻子有合會關係，伊不清楚伊妻
        子積欠告訴人多少錢，就伊所知此金額應為利息滾入本
        金計算云云。
  （三）經查：告訴人於本院九十六年三月六日審判期日中以證
        人身分到庭結證稱：被告跟甲○○在八十八年以前就有
        向伊借錢，剛開始時沒有算利息，等到後來還款時間到
        了，他們說再繼續借錢，有給伊一些利息，就再繼續借
        錢下去，剛開始時，被告並沒有說要用國家公債及房子
        還伊，但是後來債期到了，大約是八十八年九月六日，
        就開始說要用公債及房子還伊，並說他們有這些資產，
        要伊不用擔心；伊提供的借據上記載的借款金額是有將
        利息滾入本金計算，實際借款本金應該有五百多萬元，
        伊不能確定本金有多少，最多差不多有六百萬元，另外
        的一百多萬元是被告應該給伊的利息，又借據上面記載
        的十四筆借款款項其實是總結過去借款，包括積欠的本
        金及利息，於借貸期限屆至時重新列為借款而起算借貸
        期間，其中有的是甲○○於八十八年以前應該給伊的會
        錢，卻以其家中缺錢有需要，請伊借他，伊就無息借他
        ，結果到期未還，就變成借款、利息等語，足認告訴人
        應係先後多次借款予被告及共同被告甲○○，嗣後因被
        告與共同被告甲○○無力還款，經告訴人索討，雙方乃
        同意將被告與共同被告甲○○尚未返還之借款本金、利
        息轉成新借款本金，然被告及共同被告甲○○積欠告訴
        人之前開借款、利息嗣後固仍無法支付，但尚難因此即
        認被告於借款之初，即有施用詐術之行為因而使告訴人
        交付之行為，是此部分應屬民事糾葛，被告犯罪尚不能
        證明，原應為被告無罪之諭知，惟公訴意旨認此部分犯
        行與前揭論罪科刑之部分有連續犯之裁判上一罪關係，
        爰不另為無罪之諭知，併此敘明。
據上論斷，應依刑事訴訟法第二百九十九條第一項前段，刑法第
二條第一項前段、第三百三十九條第一項、修正前刑法第五十六
條、第四十一條第一項前段，刑法施行法第一條之一，修正前罰
金罰鍰提高標準條例第二條，現行法規所定貨幣單位折算新臺幣
條例第二條，判決如主文。
本件經檢察官陳清茂到庭執行職務
中　　華　　民　　國　九十六　年　  三　　月　 三十 　日
                  臺灣臺北地方法院刑事第二庭
                      審判長法　官　吳孟良
                      　　  法　官  沈君玲
                            法　官  雷淑雯
以上正本證明與原本無異。
如不服本判決，應於判決送達後十日內，向本院提出上訴狀。
中　　華　　民　　國　九十六　年　  三　　月　 三十 　日
　　　　　　　　　　　　　  書記官　陳弘文
附錄本案論罪科刑法條全文
刑法第三百三十九條第一項
意圖為自己或第三人不法之所有，以詐術使人將本人或第三人之
物交付者，處五年以下有期徒刑、拘役或科或併科一千元以下罰
金。
